【裁判字號】    98,訴,808
【裁判日期】    990713
【裁判案由】    清償借款
【裁判全文】
臺灣彰化地方法院民事判決  98年度訴字第808號
原      告  甲○○
訴訟代理人  賈俊益律師
被      告  乙○○原名陳蔚明.
上列當事人間請求清償借款事件，本院於民國99年6月29日言詞
辯論終結，判決如下：
    主  文
原告之訴駁回。
訴訟費用由原告負擔。
    事實及理由
一、原告起訴之訴訟標的為借款之法律關係，嗣於訴狀送達後之
    98年11月19日追加不當得利之法律關係，因被告於訴之追加
    無異議而為言詞辯論，視為同意為訴之追加，依據民事訴訟
    法第255第2項條規定其訴之追加即無不可，先以敘明。
二、原告起訴主張略以：兩造為國中同學，被告於民國（下同）
    97年1月間突然找原告借錢，原告因相信被告之還款能力，
    自97年1月14日至10月20日共匯款給被告新台幣（下同）459
    萬元，被告除前後償還原告78萬5千元及100萬元外，另交付
    訴外人吳錦漢為發票人，票面金額共計為301萬5千元之支票
    作為擔保，詎料支票提示後卻遭銀行以拒絕往來為由不獲付
    款，被告仍積欠280萬5千元，原告主張借款之事實雖為被告
    所否認，但原告對上開之事實除提出被告不否認匯款事實外
    ，另有被告傳給原告之手機簡訊亦承認「你借我的錢，我都
    會負責，你不用擔心。非常抱歉」，是兩造確有借款之法律
    關係，被告雖以檢察署之不起訴處分書訴外人吳錦德之陳述
    其為借款人脫責，但因其已無償債能力故自願背負債務，其
    陳述尚非可採，爰基於借款及不當得利之法律關係求為判決
    (一)被告應給付原告280萬5千元，及自支付命令送達被告翌日
    起至清償日止按年息百分之五計算之利息等語。
三、被告抗辯主張略以：雖自認原告有匯款至被告戶頭，然一方
    交付金錢，一方交付票據原因有多端，清償、寄託、擔保不
    一而足，無從僅謂一方有金錢及票據之交付，即得推論收受
    金錢及票據之雙方確有消費借貸之法律關係，被告確有將匯
    款匯至訴外人吳錦德，此可從訴外人吳錦德於彰化地方法院
    檢察署98年度偵續字第100號及98年度交查他字第189號詐欺
    案件中亦供述甚明，另所發簡訊係準備負道義上之責任，而
    非借款人之責任，所以請求駁回原告之訴等語。
四、經查：民法第474條第1項規定「稱消費借貸者，謂當事人一
    方移轉金錢或其他代替物之所有權於他方，而約定他方以種
    類、品質、數量相同之物返還之契約。」按消費借者貸，於
    當事人間必本於借貸之意思合致，而有移轉金錢或其他代替
    物之所有權於他方之行為，始得當之。是以消費借貸，因交
    付金錢之原因多端，除有金錢交付外，尚須本於借貸之意思
    而為交付，方克成立。倘當事人主張與他方消費借貸關係存
    在者，自應就該借貸意思互相表示合致及借款業已交付之事
    實，均負舉證之責任，其僅證明有金錢之交付，未能證明有
    借貸之意思表示合致者，仍不能認為有該借貸之法律關係存
    在（見最高法院98年度台上字第1045號判決），兩造除對交
    付金錢之事實不爭外，所爭執者為被告究係轉交金錢給借貸
    之人即訴外人吳錦德或自己本身係借款人而生有爭執，查本
    件被告提出之98年度偵字第6973號不起訴處分書，復經本院
    調卷審理，訴外人吳錦德確實供述：「（被訊及是否有向甲
    ○○借款）有的，我是用我大哥吳錦漢的票換的，我跟甲○
    ○借款我後來有統計200多萬元，但法院裁定我300多萬元」
    「（被訊及你與甲○○及洪奉慈借款，他們是如何給你）有
    時是匯款，有時是請陳蔚明代為拿錢給我的」（見98年度他
    字第1178號偵查卷宗第63頁），「（被訊及為何借款要匯款
    至陳蔚明戶頭內，再匯至吳錦漢戶頭內？）因為甲○○都在
    桃園工作，所以我票都經由陳蔚明拿給他，洪奉慈方面也是
    一樣，且我所有的信用都已破產了，我的戶頭無法放錢」（
    見同卷宗64頁），另於98年度交查字第189號亦供述「我是
    請陳蔚明幫我借錢而已，錢是投資在電子遊戲場，地下期指
    、線上運動賭博、地下錢莊、酒店、腳底按摩、甲○○都知
    道，我與甲○○於97年初在一家卡拉OK店認識」（見該卷20
    頁）是檢察官認定吳錦德並無因迴護被告而將鉅額債務獨攬
    其身之必要，以98年度偵字第6973號將本件被告為不起訴處
    分，經原告聲請再議後，亦經檢察官認定借款契約係存在於
    原告及訴外人吳錦德間有本院調閱之98年度偵續字第100號
    不起訴處分書在卷可稽，是原告對兩間確有借款之意思合致
    尚屬不能舉證，其雖引用被告承認借款之手機簡訊欲證明被
    告承認借款之事實，惟兩造間並無借款之法律關係下被告為
    何如此傳真簡訊，即值探究其真意，按解釋意思，應探求當
    事人真意，不得拘泥於所用之辭句，為民法第98條所規定，
    而所謂探求當事人之真意，如兩造就其真意有爭執時，應從
    該意思所根基之原因事實，經濟目的，一般社會之理性客觀
    認知、經驗法則及當事人所欲使該意思表示發生之法律效果
    而為探求，並將誠信原則涵攝在內，藉以檢視其解釋結果對
    兩造之權利義務是否符合公平正義（見最高法院96年台上字
    第286號判決），是本件被告明知向原告借錢者為訴外人吳
    錦德而非自己，又無承擔系爭借款之意思，其解釋所以傳上
    開簡訊之緣由係因任系爭借款之介紹人，因借款人吳錦德未
    出面，所以願負道義責任，查原告係因被告介紹而借款給訴
    外人吳錦德，嗣吳錦德無法清償，其受責備後傳簡訊給原告
    尋求其諒解，核屬情理之常，則被告傳上開簡訊，其用詞雖
    有「你借我的錢，我都會負責」，既與真實狀況不符，又無
    承擔還款債務之意思（見民法第301條規定），以上開解釋
    或探求意思表示真意標準而言，被告解釋係願負道義責任尚
    屬與一般經驗法則無違，是被告抗辯之主張及解釋尚屬可信
    ，是原告並不能證明兩造確有借款之法律關係，其向被告請
    求返還借款即為無理由外，另依不當得利之法律關係向被告
    請求，因被告收受款項再受原告及訴外人吳錦德委任之法律
    關係將款項轉給訴外人吳錦德，並非無法律上之原因受有利
    益，其請求亦為無理由，綜上，原告所請於法律上均為無理
    由，應予駁回。
五、結論：原告之訴為無理由，並依民事訴訟法第第78條，判決
    如主文。
中    華    民    國    99    年    7    月    13    日
                  民事第二庭    法  官  李言孫
以上正本係照原本作成。
如對判決上訴，應於判決送達後20日內向本院提出上訴狀。如委
任律師提起上訴者，應一併繳納上訴審裁判費。
中    華    民    國    99    年    7    月    14    日
                                書記官  詹國立

司法院資訊處製作；財團法人民間司法改革基金會備份。
